臺灣花蓮地方法院民事判決　九十三年度訴字第八二號
　　原　　　告　行政院文化建設委員會
　　法定代理人　丁○○
　　訴訟代理人　吳明益律師
　　被　　　告　己○○　　　　.
　　訴訟代理人　戊○○　　　　.
　　被　　　告　甲○○　　　　.
右當事人間請求遷讓房屋事件，本院於民國九十三年十二月六日言詞辯論終結，判決
如下：
    主  文
被告甲○○應將附圖所示Ｂ部分房屋及所坐落之土地面積二八七平方公尺，遷讓返還
原告，並給付原告新台幣萬壹仟柒佰伍拾元及自民國九十三年四月二十日起至返
還上開房地之日止，按月給付原告新台幣陸仟佰陸拾伍元。
被告己○○應將附圖所示Ｃ部分房屋及所坐落之土地面積一七七平方公尺，遷讓返還
原告，並給付原告新台幣壹萬玖仟壹佰肆拾捌元，及自民國九十三年四月二十日起至
返還上開房地之日止，按月給付原告新台幣仟捌佰貳拾陸元。
原告其餘之訴駁回。
訴訟費用由被告甲○○負擔百分之二十二、被告己○○負擔百分之三十五，餘由原告
負擔。
本判決於原告以新台幣壹佰捌拾捌萬元、新台幣壹佰壹拾伍萬元分別為被告甲○○、
己○○供擔保後得假執行，但被告甲○○如以新台幣伍佰陸拾肆萬元為原告供擔保後
得免為假執行。
原告其餘假執行之聲請駁回。
    事實及理由
一、原告主張：
  (一)被告己○○所居住之花蓮縣花蓮市○○街一０五巷十二號房屋、被告甲○○所居
    住之同巷九號房屋及上開房屋所坐落之花蓮縣花蓮市○○段一一七之一、一一七
    之二及一一七之十四地號土地為中華民國所有，前原由財政部國有財產局管理，
    因該都市計劃使用分區變更為歷史風貌公園用地，行政院於民國九十二年十二月
    八日准予撥用與原告系爭房地移由原告管理，被告原任職於台灣省菸酒公賣局花
    蓮酒廠花蓮分局，並於任職時借用上開宿舍，被告己○○、甲○○分別於六十一
    年七月一日、七十二年二月一日辦理退休，被告既已退休，則使用借貸之目的業
    已完成，其使用借貸契約當然因目的完成而消滅，依民法第四百七十條規定，被
    告應於借貸目的使用完畢時返還之，原告請求被告返還上開房屋，惟被告履經催
    討，迄今仍拒不交還上開配住之房地，原告爰依民法第七百六十七條之規定，請
    求被告將佔用之房地遷讓交還原告。
  (二)被告因無權占用原告經管之房地，獲有相當於租金之利益，致原告受有無法使用
    收益系爭房屋之相當於租金之損害，原告自得依民法第一百七十九條不當得利規
    定，請求被告賠償自九十二年十二月九日起算迄至返還系爭房屋之日止被告所獲
    得相當於租金之利益。計算方式：被告己○○所獲得相當於四點四個月（自九
    十二年十二月九日至九十三年四月十九日）之租金利益為：土地部分：八十八年
    五月申報地價以新台幣（下同）七千八百十四元元計算，7814 X 177 X0.10÷12
    = 11525，九十三年一月申報地價以四千二百元計算，6195 X 3.4 =21063，房屋
    部分 182 X4.4=800，共計為11525+21063+800=33388，及自九十三年四月二十日
    起算至返還房屋之日止，按月以六千三百七十七元計算之不當得利被告甲○○
    所獲得相當於四點四個月（自九十二年十二月九日至九十三年四月十九日）之租
    金利益：八十八年五月申報地價以七千八百十四元計算，九十三年一月申報地價
    以四千二百元計算，土地部分18688+10045 X 3.4+房屋部分 563 X 4.4 = 18688
    +34153+2477 =55318。自九十三年四月二十日起至返還房屋之日止，按月以一萬
    零六百零八元計算。
  (三)台灣省菸酒公賣局為公營事業機關，其職員之任用非依公務人員任用法，其退休
    亦非依公務人員退休法辦理，自非行政院台四十九人字第六七一九號令及台七十
    四人政肆字第一四九二七號函適用之對象，是被告應返還配住宿舍，自屬無疑。
    又被告等均屬實施用人費率後退休之人員，不得續住宿舍已堪認定。
  (三)聲明：
    (1)被告己○○應將門牌號碼花蓮市○○街一０五巷十二號房屋及房屋所佔用之花
      蓮市○○段一一七之十四地號土地（佔用面積一七七平方公尺）返還原告，並
      應給付原告三萬三千三百八十八元，及自九十三年四月二十日起至返還上開房
      地之日止，按月給付原告六千三百七十七元。
    (2)被告甲○○應將門牌號碼花蓮市○○街一０五巷九號房屋及房屋所佔用之花蓮
      市○○段一一七之一、一一七之二、一一七之十四地號土地（佔用面積二八七
      平方公尺）返還原告，並給付原告五萬五千三百一十八元，及自九十三年四月
      二十日起至返還上開房地之日止，按月給付原告一萬零六百零八元。
    (3)原告願供擔保，請准宣告假執行。
二、被告部分：
　　(一)被告己○○：
　　　(1)被告己○○係經國家機關銓敘，正式任用之原台灣省菸酒公賣局之公務員，
　　　　而非六十九年一月一日實施人費率後之公賣局員工，被告於四十八年間配住
        花蓮市○○街一０五巷十二號眷屬宿舍，迄今已歷四十五寒署，依行政院人
        字第六七一九號令及七十四年人政肆字第一四九二七號函，均准予退休人員
        續住現住宿舍，且依行政院九十二年九月五日院授人住字第０九二０三０七
        八八０號函稱：基於照顧弱勢及人道關懷，合法現住人如本人及配偶於九十
        二年八月二十七日前均無自有房屋，該眷舍得暫緩處理，原告屬於行政院之
        機關，應遵照行政院之令函，不得請求收回被告之眷屬宿舍。
      (2)按無論被告於四十八年奉准配住該眷舍，或於九十二年被要求騰空搬遷，官
        署均以行政命令為之，且處理眷舍問題，全國政府各機關，均以行政院所頒
        「中央各機關學校國有眷舍房屋處理辦法」為依據，而「命令」、「辦法」
        均屬行政處分之行為，可見任職官員獲准配住眷舍係屬官署與官員間之行政
        法上之特別權利義務之法律關係，非屬民法上之使用借貸契約，原告不得以
        使用借貸為由，請求被告遷讓返還該眷舍房屋。
      (3)被告自四十八年奉准配住該眷舍，居住權源正當，何來不當得利之謂。且觀
        「原台灣省菸酒公賣局花蓮分局」九十一年六月四日函請被告填寫搬遷意願
        表，報請行政院比照眷舍基地坐落於住宅區或商業區同意騰遷者之標準，按
        官等薦任發給一次搬遷補助費一百八十萬元之公文及文建會於九十二年三月
        二十七日下午二時所舉辦之「文建會申請移撥花蓮舊酒廠作為創意文化園區
        案宿舍區現住戶搬遷從優補償事宜協商會議」紀錄之記載，在在均足以證明
        原告承認被告居住該眷舍有正當權源，茲因未蒙行政院比照居住於住宅區、
        商業區同僚補助搬遷之標準，發給一次搬遷補助費，而無力搬遷，無處搬遷
        ，原告竟枉顧事實，謂被告無正當權源佔用、不當得利，寧有此理？行政院
        此次所頒處理退休公務人員眷舍騰空搬遷辦法，竟違背公平、合理，枉顧法
        令之普遍性原則、法令之一體適用原則，以該眷舍非屬於住宅區、商業區，
        而不予比照居住於住宅區、商業區同僚之補助搬遷標準，發給一次搬遷補助
        費，按四十五年前，被告配住眷舍時，並無此等地目之區別，如此處理，已
        完全違背司法院大法官會議解釋第五五七號解釋之精神，顯失公平，難謂得
        當。
      (4)被告自三十五年三月奉派服務公賣局至六十一年退休，終其一生奉獻於國家
        ，今八十有四，因早年所領之退休金極為微薄，生活已陷困境，難以渡日，
        政府何忍逼迫老弱貧苦退休之人，餐風露宿，流落街頭，此實有背政府應對
        老弱無力生活者，應予適當扶助與救助之基本國策，亦有違人道之精神。
      (5)其佔用之房屋為花蓮市明義一０五巷十二號及十四號房屋，地政事務所將十
        二號及十四號房屋均全部測量，並記載為十二號，其同意歸還十四號房屋。
      (6)並聲明：原告之訴及假執行之聲請均駁回。
    (二)被告甲○○：
    　被告甲○○退休前係依公務人員任用法任用之委任職公務員，本任職台灣省工
    　礦警察大隊，嗣派宜蘭分局服務，為台灣省保安警察第四總隊小隊長，職務內
    　容為台灣省菸酒公賣局駐衛警察隊警員，並依公務人員退休法辦理退休之公務
    　人員，並非被告甲○○並非台灣省菸酒公賣局之職員，而為依法任用之公務人
    　員，自得依法續住系爭配住宿舍。依行政院四十九年十二月一日以台四十九人
    　字第六七一九號令：「准許已退休人員得暫時續住現住宿舍，俟退休人員居住
    　房屋問題處理辦法公布後再行處理。」及行政院於七十四年五月十八日以台七
    　十四人政肆字第一四九二七號函稱：「對於事務管理規則修正前配住宿舍，而
    　於該規則修正後退休之人員准於續住至宿舍處理時為止」，及行政院九十二年
    　九月五日院授人住字第０九二０三０七八八０號函略稱：「．．．眷舍合法現
    　住人．．．暫緩處理．．」其領有該公司花蓮公賣分局員工眷舍配住證，並非
    　佔用，則被告依上揭行政規定自有續住系爭宿舍之合法正當權源，原告主張被
    　告無權佔用，請求不當得利等，顯無理由。並聲明：原告之訴駁回，如受不利
    　判決，願供擔保請准宣告免為假執行。
三、兩造不爭執之事項：
　　(一)花蓮市○○段一一七之一、一一七之二、一一七之十四號土地及其上房屋花蓮
　　　市○○街一０五巷九號、十二、十四號房屋為中華民國所有，原告為管理機關
　　　，上開房屋如附圖所示Ｂ部分為被告甲○○佔用、如附圖所示Ｃ部分為被告己
　　　○○佔用，佔用位置及面積如附圖所示（此有土地登記謄本、建物登記謄本、
　　　所有權狀影本、本院勘驗筆錄、現場照片及花蓮縣花蓮地政事務所函附之鑑定
　　　圖在卷可參）。
    (二)被告甲○○、己○○係因職務關係，而配住花蓮市○○街一０五號九號、十二
      號宿舍，被告早已於六十一、七十二年間退休。
四、得心證之理由：本件兩造爭執之所在為：原告是否得依據民法第七百六十七條及
    第一百七十九條之規定，請求被告返還佔用之上開房屋及該房屋所坐落之土地暨
    給付相當於租金之不當得利？茲分述如下：
    (一)被告二人為公務人員退休，有被告所提台灣省委任職公務員銓敘委託審查委員
      會任用審查通知書、台灣省警務處任免人員通知書、台灣省委任職公務員銓敘
      委託審查委員會函、訓令、台灣省委任職公務員銓敘委託審查委員會試用期滿
      成績審查通知書、台灣省委任職公務員銓敘委託審查委員會審定動態登記通知
      書為證，是堪信被告此部份之主張，應為真實。
    (二)按因任職關係獲准配住宿舍，其性質為使用借貸，目的在使任職者安心盡其職
      責，是倘借用人喪失其與所屬機關之任職關係，當然應認依借貸之目的，已使
      用完畢，配住機關自得請求返還，最高法院著有四十四年台上字第八０二號、
      九十一年台上字第一九二六號判例可參。所謂喪失任職關係，涵蓋離職、退休
      、死亡等情形。而被告二人早已於六十一年及七十二年間退休，依借貸目的應
      認已使用完畢，原使用借貸契約即因而消滅。
    (三)又行政院頒之事務管理規則，七十二年四月二十九日修正之第二百四十九條第
      二項亦規定：「宿舍借用期間，以借用人任職各該機關期間為限。借用人調職
      、離職及退休時，應在三個月內遷出」。雖行政院於七十四年五月十八日以台
      七十四人政肆字第一四九二七號函釋示：於七十二年四月二十九日「事務管理
      規則」修正前退休，而現仍續住修正前規則所定「眷屬宿舍」之退休人員，暨
      於「事務管理規則」修正前配住「眷屬宿舍」，而於規則修正後退休之人員，
      均准予續住至宿舍處理時為止。然此係本於政府照護退休人員生活之德意所為
      之權宜措施，並非賦與退休人員永久居住宿舍之權利，觀之行政院初於四十九
      年十二月一日以台四十九人字第六七一九號令規定，退休人員准予暫時續住宿
      舍至處理辦法公布時止，嗣於六十二年二月十九日以台六十二人政肆字第三○
      八五號函釋示：「公務人員退休後，准予暫時續住之宿舍，應以產權屬退休時
      服務機關所有，經配住者為限」，均表明「准予暫時續住」之文義，及前述修
      正後之事務管理規則第二百四十九條第二項規定之意旨自明。上開行政院台七
      十四人政肆字第一四九二七號函，係顧及事務管理規則修正前經「准予暫時續
      住」宿舍之退休人員所為之釋示，「准予續住至宿舍處理時為止」，乃賦與權
      責機關處理權限，非賦與退休人員永久居住宿舍之權利。此有最高法院八十六
      年度台上字第一二八一號判決可資參照。而系爭房地早因台灣省菸酒公賣局改
      制公司，將資產移交財政部國有財產局接管，惟因房地數量龐大，同意由台灣
      菸酒股份有限公司延長代管期間至九十二年六月底，原告並早已申請移撥花蓮
      舊酒廠作為創意文化園區，經行政院於九十二年十二月八日發文同意撥用系爭
      房地與原告，此有財產部九十二年四月二日台財產管字第０９２０００９０３
      ９號函、文建會九十二年三月二十七日協商會議記錄及行政院九十二年十二月
      八日函在卷可參（見本院卷第八十頁、第八十一頁及一八五頁），是系爭房地
      之管理機關早已更換為財政部國有財產局，台灣菸酒股份有限公司僅代管至九
      十二年六月底，並早於九十二年三月間，及有將系爭房地供作創意文或園區使
      用之計劃，僅因部分佔用眷舍者不願騰遷，尚在協商中，顯見系爭房地於移撥
      原告之前即已符合前揭行政院函釋所謂之「宿舍處理」之要件，被告既僅得續
      住至宿舍（即系爭房屋）處理時，其於宿舍（即系爭房屋）處理之後，仍占有
      系爭房地，自屬無權佔用，是原告依據所有權請求被告遷讓交還系爭房地，於
      法有據。
    (四)按無法律上之原因而受利益，致他人受損害者，應返還其利益，民法第一百七
      十九條定有明文。而依不當得利之法則請求返還不當得利，以無法律上之原因
      而受利益，致他人受有損害為其要件，故其得請求返還之範圍，應以對方所受
      之利益為度，非以請求人所受損害若干為準，無權占有他人土地，可能獲得相
      當於租金之利益為社會通常之觀念（最高法院六十一年台上字第一六九五號判
      例意旨參照）。是原告請求被告給付相當於租金之不當得利，自屬有據。查城
      市地方房屋之租金，以不超過土地及其建築物申報總價年息百分之十為限，土
      地法第九十七條規定甚詳。而系爭房地位於花蓮市區、交通便捷、被告目前供
      住家使用、屋齡甚久等情，業經本院現場勘驗得知，本院審酌系爭房屋所在位
      置、繁榮程度等因素，認為原告請求被告給付以按房屋現值及土地申報地價合
      計總價年息百分之六計算之租金為相當。又被告甲○○佔用之花蓮市○○街一
      ０五巷九號房屋，坐落於花蓮市○○段一一七之一、一一七之二、一一七之十
      四地號土地上，面積共為二八七平方公尺，上開土地九十二年以前之申報地價
      均為七千八百十四元，九十三年一月以後之申報地價均為四千二百元，房屋現
      值為六萬七千六百元；被告己○○佔用之花蓮市○○街一０五巷十二號房屋，
      坐落於花蓮市○○段一一七之十四地號土地上，面積一一七平方公尺，房屋現
      值為二萬一千八百元，此有鑑定圖、土地登記謄本、地價謄本及房屋稅籍證明
      書在卷可稽。是以，原告請求被告甲○○給付三萬一千七百五十三元及自九十
      三年四月二十日起至返還房地之日止，按月給付原告六千三百六十五元；原告
      請求被告己○○給付一萬九千一百四十八元，及自九十三年四月二十日起至返
      還房地之日止，按月給付原告三千八百二十六元，為有理由，逾此部份，即屬
      無據，應予駁回。
      （計算方式：元以下均四捨五入
        被告甲○○部分：
          土地部分：
            92.12.9-93.4.19：（7814×287×23÷365）+（4200×287×110÷365）
                              ×0.06＝00000
        　  00.4.20以後：4200×287×0.06÷12＝6027
          房屋部分：
            92.12.9-93.4.19：67600×（23+110）÷365×0.06=1478
            93.4.20以後：67600×0.06÷12＝338（元以下四捨五入）
          92.12.9-93.4.19土地及房屋合計：30275＋1478＝00000
          00.4.20 起至返還房地止每月:6027+338 ＝6365
        被告己○○部分：
          土地部分：
            92.12.9-93.4.19：（7814×177×23÷365）+（4200×177×110÷365）
                            ×0.06＝00000
        　  00.4.20以後：4200×177×0.06÷12＝3717
          房屋部分：
            92.12.9-93.4.19：21800×（23+110）÷365×0.06=477
            93.4.20以後：21800×0.06÷12＝109（元以下四捨五入）
          92.12.9-93.4.19土地房屋合計：18671＋477＝00000
          00.4.20 起至返還房地止每月:3717+109 ＝3826
五、從而，原告依所有物返還請求權、不當得利之法律關係，請求被告甲○○將附圖
    所示Ｂ部分房屋及所坐落之土地面積二八七平方公尺，遷讓返還原告，並給付原
    告三萬一千七百五十三元及自九十三年四月二十日起至返還房地之日止，按月給
    付原告六千三百六十五元、請求被告己○○將附圖所示Ｃ部分房屋及所坐落之土
    地面積一七七平方公尺，遷讓返還原告，並給付原告一萬九千一百四十八元，及
    自九十三年四月二十日起至返還房地之日止，按月給付原告三千八百二十六元，
    為有理由，逾此部份之請求，即屬無據，應予駁回。
六、原告及被告甲○○均陳明願供擔保，聲請宣告假執行或免為假執行，就原告勝訴
    部分，經核均無不合，爰分別酌定相當之擔保金額准許之。至原告敗訴部分，其
    假執行之聲請已失所附麗，應併予駁回。
七、本案事證已臻明確，兩造其餘主張陳述及所提之證據，於判決結果無影響，爰不
    一一論述，併此敘明。
八、訴訟費用負擔之依據：民事訴訟法第七十九條、第八十五條第一項但書、第八十
    四條第一項。（原告本來亦對被告乙○○、丙○○○起訴，惟就此部份已達成和
    解，是此部份訴訟費用應由原告負擔）。
中　　　華　　　民　　　國　　九十三　　年　　 十二　　 月　　 二十　　 日
　　　　　　　　　　　　　　　台灣花蓮地方法院民事庭
　　　　　　　　　　　　　　　　　法　　　官　李世華
右為正本係照原本作成。
如對本判決上訴，須於判決送達後廿日內向本院提出上訴狀（應抄附繕本）。
中　　　華　　　民　　　國　　九十三　　年　　 十二　　 月　　二十四　　日
　　　　　　　　　　　　　　　　　法院書記官　陳賜福
